【裁判字號】    89,上更(二),139
【裁判日期】    890330
【裁判案由】    毒品危害防制條例
【裁判全文】
臺灣高等法院刑事判決                        八十九年度上更(二)字第一三九號
    上  訴  人  臺灣臺北地方法院檢察署檢察官
    被      告  甲○○
    選任辯護人  齊彥良
右上訴人因被告違反毒品危害防制條例案件，不服臺灣台北地方法院八十六年度訴字
第二四二六號，中華民國八十七年七月九日第一審判決（起訴案號：臺灣台北地方法
院檢察署八十六年度偵字第一五七八三號）提起上訴，經判決後，由最高法院第二次
發回更審，本院判決如左：
    主  文
上訴駁回。
    理  由
一、本案公訴意旨詳如起訴書所載( 如附件)。
二、按犯罪事實，應依証據認定之，無証據不得推定其犯罪事實；又不能証明被告犯
    罪者，應諭知無罪之判決，刑事訴訟法第一百五十四條、第三百零一條第一項定
    有明文。又事實之認定，應憑證據，如未能發現相當證據，或證據不足以證明，
    自不能以推測或擬制之方法，為裁判基礎（最高法院五十三年臺上字第二七五０
    號及四十年臺上字第八十六號判例參照）。若證據資料在經驗科學上或論理法則
    上尚有對被告較為有利之存疑，而無從依其他客觀方法排除此項合理之可疑，即
    不得以此資料作為斷罪之基礎。
三、本件公訴人認被告甲○○涉有販賣毒品罪嫌，無非係以被告於警訊之自白及証人
    蔡亦平供証係向被告購買毒品海洛因為警當場查獲，並扣得被告所有之毒品海洛
    因一包，為主要論據，惟經訊被告雖坦承扣案毒品為其所有，然堅決否認其有販
    賣毒品犯行，並辯稱：當時係與蔡亦平外出，於賓館門口遇警，警員於其手中提
    袋內扣其所有毒品，均未於蔡亦平身上查得何毒品，另於警局時因毒癮發作，筆
    錄內容非其所述，嗣於經警移送刑事組時，聽聞蔡亦平遭刑求供述向其購買毒品
    ，尚要求警員給予筆錄察看等語。
四、經查：
  (一)本件被告之自白及證人蔡亦平之證言均不得作為被告有罪之證據：
   １ 本案警員係至出租套房臨檢，在櫃台時適見蔡亦平神色有異，乃跟蹤而至，甫
      至門口，尚未按鈴時，即於房門口遇見被告與蔡亦平開門欲一同外出，且係於
      被告手中提袋扣得毒品，再入內於房內茶几上扣得電子秤，並未於蔡亦平身上
      查扣任何毒品等情，已據查獲警員黃新哲於原審及本院前審到庭結証屬實，(
      見原審卷第18,19頁，本院上訴卷第29頁)核與被告自白及蔡亦平於警訊中供證
      稱「正」在買毒品時，「當場」被查獲者不符，(參見偵字第8739號卷第5,6頁
      ) 。
   ２ 被告及蔡亦平在檢察官第一次偵查時雖供稱在警訊時所言為實在，但其二人在
      警局所供難認與事實相符有如前述，何況該次檢察官之偵訊僅就被告施打毒品
      有作訊問，對販賣情節則無偵訊，雖對警訊之真實性略為問答，但被告於警局
      時確有毒癮發作情況，警察並為其戴上安全帽等情，業據查獲警員蔡金城於原
      審時結証屬實，被告既於警局時即毒癮發作，則其後在地檢署檢察官之偵訊，
      被告是否能做充分之陳述非無可疑，自不能以被告泛稱警訊所言為真實既遽予
      認定被告所供為真實。
   ３ 承辦員警蔡金城於檢察官偵查中雖稱被告於警訊時除供稱要販賣海洛因與蔡亦
      平外並稱賣毒品予帳冊上綽號之人等語，經查被告於警訊時固供稱：「我於八
      十六年六月初開始在台北市不特定地點販賣毒品給不特定之人、分別綽號：成
      仔、阿林仔、牛仔、瓜仔、偉偉、蔡亦平等人以每○‧一公克出售新台幣一仟
      元不等牟利。」云云，惟被告嗣已否認上情，且卷附帳冊僅載有綽號，並無真
      實姓名或住址以供查證，更無蔡亦平之記載，(見偵查卷第８頁)自難徒憑被告
      警訊時之自白及證人蔡金城關於被告自白之陳述，即遽認定被告有販賣毒品海
      洛因與前開綽號成仔或蔡亦平等人之犯行。由上開帳冊上並無蔡亦平之記載亦
      可見被告在警訊中所供八十六年一月初開始販賣毒品予成仔及蔡亦平云云，難
      認為真實，否則帳冊上何以無蔡亦平之記載？
   ４ 依證人即承辦警員黃新哲於原審證稱：「我們到松江路一○八巷八號三○八室
      時蔡亦平與甲○○正好要出門。」、「當時我與徐警員上樓尚未按鈴正好被告
      開門叫被告打開手上提袋而破獲。」等語，證人蔡金城於檢察官偵查中證稱：
      「（甲○○被抓當時有承認販賣海洛因）有，蔡亦平當時是正要向他買。（當
      時筆錄有經過其詳閱才簽名）有。（有非法取供）沒有。（如何查獲）我們在
      同地點的隔壁的出租套房有查獲一件，裡面的人說還有人在賣毒，我們又再次
      去查，．．．當時甲○○將毒品提在手上」等語，於原審證稱：「（當時毒品
      如何查獲？）當時是在被告手中之手提袋查獲我們按門鈴正好被告與蔡亦平也
      開門出來在手提袋查獲。（對被告所言有何意見？）當時被告毒癮略有一點發
      作做完筆錄神智仍很清楚是做完筆錄後有點發作才拿安全帽戴上。」等語，由
      上開承辦員警所供證之事實，與被告所辯「開門要出去在門口就碰到警察」及
      證人蔡亦平證稱「開門警察就在門口」大致相符，則被告自白及證人蔡亦平所
      稱正在販賣毒品被查獲云云顯非事實，本件依兩位承辦員警到庭所證可以明確
      認定的是，員警按門鈴正好被告與蔡亦平要出門，被告提著手提袋，手提袋中
      有毒品，顯然蔡亦平於遭查獲之際，身上亦未查獲任何毒品，難認定被告已完
      成售與蔡亦平毒品海洛因之行為，亦難認被告有販賣毒品與蔡亦平之意圖。再
      由承辦員警黃新哲在本院上訴審到庭所證稱被跟監的人按即蔡亦平身上沒有毒
      品，並就法官訊問「他去甲○○住處作甚」答稱「應該是要去買嗎啡只是錢帶
      不夠」 (見上訴卷第29頁），顯又證明員警並未現場查獲被告正在為販毒之行
      為。且蔡亦平如要去買毒品豈有可能錢帶不夠，有違常理，何況依蔡亦平在本
      院前審證述當天伊身上帶有一萬多元，從而謂蔡某是要向被告購買毒品並不合
      理，而依本院前審八十八年一月四日隔離詢問，被告與蔡亦平就雙方何以見面
      之理由所述大致相符 (準備還賭債）( 見上訴卷第53-56頁)，是被告所辯尚可
      採信。從而被告之自白及證人蔡亦平之證言均不得作為被告有罪之證據。
  (二)扣案之證物亦不得作為被告販賣毒品之證據：
      本案案發之時，被告甲○○偕同蔡亦平正要步出上址房門之際即為警查獲，並
      在甲○○之手提袋扣得其所有之海洛因壹大包淨重十八點二三公克（包裝重一
      點二七公克，純質淨重十五點七二公克、安非他命乙小包（毛重三‧八公克、
      淨重三．二公克）、注射針筒六支、美娜水五瓶及帳單五小張，其中安非他命
      、注射針筒六支及美娜水五瓶，均屬施打毒品所用，不足作為被告販毒之證據
      ，帳單五小張 (見偵卷第8頁)第二張記載「成仔」、「阿林仔」、「偉偉」、
      「牛仔」等，並載有「兌現」、「轉兌」，及0.5、0.1、55000 等字眼，看不
      出毒品買賣之跡象，員警蔡金城於檢察官偵查時，經檢察官提示帳冊訊問其
      0.5等字眼之用意時，雖證稱0.5表示0.5公克，每公克是二千元至五千元云云
      ，但此純為蔡某個人之判斷，而被告辯護人在前審辯稱所謂帳冊「係因財務支
      應往來請人換票此由兌現轉兌等字眼可考，其中差額係指利息而言」云云，亦
      非全無可信。又第三張記載「付費方法」、「陳先生」辯護人稱係就呼叫器付
      費所作之記載，並稱從「怡保中文and致」等字眼可佐，衡情亦不無道理，然
      而，從五張字條也就是所謂之帳冊，皆無販毒之記載，也看不出意圖販毒而作
      之記載，自難平承辦員警個人之解釋遽予認定。何況被告本身既施打毒品成癮
      ，其身上帶有毒品尚無違背常情之處。
      本件上開認定被告販毒之證據，在經驗科學上或論理法則上尚有對被告較為有
      利之存疑，而又無從依其他客觀方法排除此項合理之可疑，依上開說明，即不
      得以此資料作為斷罪之基礎。
五、  此外，復查無其任何積極証據，足認被告有販賣毒品犯行，其罪証不足，原審
      認為不能證明被告犯罪，諭知被告無罪，並無不合，上訴人上訴意旨指摘原判
      決不當，請求撤銷改判，為無理由，應予駁回。
據上論斷，應依刑事訴訟法第三百六十八條，判決如主文。
本案經檢察官謝英民到庭執行職務。
中    華    民    國     八十九     年       三       月      三十      日
                             臺灣高等法院刑事第九庭
                                 審判長法  官  李文  成
                                       法  官  官  有  明
                                       法  官  周  盈  文
右正本證明與原本無異。
如不服本判決應於收受送達後十日內向本院提出上訴書狀，其未敘述上訴之理由者並
得於提起上訴後十日內向本院補提理由書（均須按他造當事人之人數附繕本）。
                                       書記官  楊  國  明
中    華    民    國     八十九     年       四       月       六       日


司法院資訊處製作；財團法人民間司法改革基金會備份。
